臺灣高等法院臺南分院刑事裁定
110年度毒抗字第274號
抗  告  人  臺灣雲林地方檢察署檢察官
被      告  王奇彥


上列抗告人因被告違反毒品危害防制條例案件，不服臺灣雲林地
方法院中華民國110年3月30日裁定(110年度毒聲字第87號)，提
起抗告，本院裁定如下：
    主  文
原裁定撤銷，發回臺灣雲林地方法院。
    理  由
一、檢察官抗告意旨略以：原審裁定本件聲請駁回，無非係以檢
    察官於偵查中未就被告有無接受戒癮治療之意願或完成戒癮
    治療應遵守事項為任何徵詢或說明，並給予被告充分陳述意
    見之機會，且依卷附之資料，被告並無不適合為附命完成戒
    癮治療之緩起訴處分情形。再觀諸卷内相關資料及聲請書所
    載，亦無任何檢察官捨「緩起訴之戒癮治療」，而擇定「聲
    請法院裁准觀察、勒戒」之裁量依據，是依卷内事證，無從
    得知檢察官逕向法院聲請觀察、勒戒之具體理由，且難認已
    盡合義務性裁量，認事用法難認有據等語。惟查：㈠本件被
    告前因施用毒品案件，經法院裁定送觀察、勒戒後，認無繼
    續施用毒品之傾向，予以釋放，並由臺灣雲林地方檢察署檢
    察官以90年度毒偵字第852號為不起訴處分確定。因被告本
    次施用毒品案件距最近1次犯施用毒品案件經觀察、勒戒執
    行完畢釋放後，已逾3年，依最高法院刑事大法庭109年度台
    上大字第3826號裁定意旨，已符合觀察、勒戒之要件。又被
    告係於前案檢察官附命完成戒癮治療之緩起訴期間再犯本件
    施用毒品案件，顯見其仍無悔改之意，縱予以戒癮治療，實
    無法排除被告於戒癮治療期間内再犯之可能性，本署隨時可
    能因其再犯施用毒品案件須撤銷本件附命完成戒癮治療之緩
    起訴處分，故本件檢察官選擇聲請法院裁定移送勒戒處所施
    以觀察、勒戒。㈡況依毒品危害防制條例第20條第1項之法條
    明文規定，犯毒品危害防制條例第10條之罪者，檢察官「應
    」聲請法院裁定，可知該條係屬強制規定，又毒品危害防制
    條例之全文，並無課以檢察官於聲請觀察、勒戒裁定前應優
    先選擇是否為附命完成戒癮之緩起訴處分，是原裁定顯有曲
    解法條意旨及立法原意，且若被告無法遠離吸毒環境，隨即
    將可能依刑事訴訟法第253條之3規定撤銷緩起訴處分，被告
    從此即不再有戒除毒癮之機會，故原裁定認事用法與立法之
    原意不符，亦係對被告不利之法律解釋，而剝奪被告得接受
    觀察、勒戒戒除毒癮之機會。原裁定顯非妥適而有違誤，爰
    請撤銷原裁定另為適當之裁定等語。
二、按毒品危害防制條例業於109年1月15日修正公布，並於同年
    7月15日施行，其中該條例第20條第1項、第2項均未修正，
    僅將第3項有關觀察、勒戒或強制戒治執行完畢釋放後得適
    用前2項規定之期間，由「5年後」再犯第10條之罪修改為「
    3年後」再犯，另增訂第35條之1第1款、第2款前段規定，施
    行前犯第10條之罪之案件，於施行後，偵查中，由檢察官依
    修正後規定處理；審判中，由法院依修正後規定處理。是犯
    第10條之罪者，不論係修正前後，均應依新法規定處理。次
    按犯毒品危害防制條例第10條之罪者，檢察官應聲請法院裁
    定，令被告入勒戒處所觀察、勒戒，其期間不得逾2月。觀
    察、勒戒後，檢察官依據勒戒處所之陳報，認受觀察、勒戒
    人無繼續施用毒品傾向者，應即釋放，並為不起訴之處分；
    認受觀察、勒戒人有繼續施用毒品傾向者，檢察官應聲請法
    院裁定令入戒治處所強制戒治，其期間為6個月以上，至無
    繼續強制戒治之必要為止。但最長不得逾1年。依前項規定
    為觀察、勒戒或強制戒治執行完畢釋放後，3年後再犯第10
    條之罪者，適用前2項之規定，毒品危害防制條例第20條第1
    項、第2項、第3項分別定有明文。而上開所謂「3年後再犯
    」，只要本次再犯（不論修正施行前、後）距最近1次觀察
    、勒戒或強制戒治執行完畢釋放，已逾3年者，即該當之，
    不因其間有無犯第10條之罪經起訴、判刑或執行而受影響，
    業經最高法院刑事大法庭109年度台上大字第3826號裁定闡
    釋甚明。次按毒品危害防制條例第24條第1項，採行「觀察
    、勒戒」與「緩起訴之戒癮治療」並行之雙軌模式，並無「
    緩起訴之戒癮治療」應優先於「觀察、勒戒」的強制規定。
    毒品危害防制條例規定之觀察、勒戒處分，係一種針對受處
    分人將來之危險所為預防、矯正措施之保安處分，目的係為
    斷絕施用毒品者之身癮及心癮，並屬強制規定。而該觀察勒
    戒之程式，僅於下開可排除適用外：⒈依據毒品危害防制條
    例第24條第1項規定，於檢察官先依刑事訴訟法第253條之1
    第1項、第253條之2之規定，為附命完成戒癮治療之緩起訴
    處分時，不適用之；⒉或犯第10條之罪者，於犯罪未發覺前
    ，自動向行政院衛生署指定之醫療機構請求治療，醫療機構
    依據毒品危害防制條例第21條第1項規定，免將請求治療者
    送法院或檢察機關等情；其餘就初犯或觀察勒戒、強制戒治
    執行完畢5年後（即修正後之3年後）再犯施用毒品罪之行為
    人，犯毒品危害防制條例第10條之罪者，檢察官即應向法院
    提出聲請裁定其入勒戒處所觀察、勒戒，且凡經檢察官聲請
    ，法院亦僅得依法裁定令入勒戒處所執行觀察、勒戒，以查
    其是否仍有施用毒品傾向，並據以斷定幫助受處分人澈底戒
    毒之方法，尚無自由斟酌以其他方式替代之權，亦無因受處
    分人之個人或家庭因素而免予執行之餘地。又所謂戒癮治療
    計畫，係法務部基於防制毒品危害之刑事政策與毒品危害防
    制條例第24條鑑於對於若干施用毒品者若僅施以徒刑不足以
    斷絕毒癮之規範本旨，乃令檢察機關與行政院衛生褔利部合
    作，由檢察官審酌個案情形，援引毒品危害防制條例第24條
    ，改以緩起訴處分方式轉介毒品施用者前往醫療院所治療。
    惟是否給予被告為附命完成戒癮治療之緩起訴處分，要屬檢
    察官之職權，而法院原則上應尊重檢察官職權之行使，僅就
    檢察官之判斷有違背法令、事實認定有誤或其他裁量重大明
    顯瑕疵等事項，予以有限之低密度審查，尚不得任意指為違
    法（最高法院103年度台上字第2464號判決、臺灣高等法院
    暨所屬法院107年法律座談會第22號提案研討結論意旨參照
    ）。
三、經查：
　㈠本件被告於警詢時，業已坦承上開於109年4月14日下午5時許
    ，在雲林縣○○鎮○○街00號，以將海洛因摻入香菸內，以火點
    燃使之產生煙霧後，再吸食其煙霧之方式，施用第一級毒品
    海洛因1次之犯行不諱（警卷第5頁），且被告於109年4月15
    日上午8時28分為警所採集之尿液，經送立人醫事檢驗所先
    以酵素免疫法初步檢驗結果，呈海洛因、鴉片代謝物類陽性
    反應後，再以液相層析串聯質譜法確認，被告尿液中確呈嗎
    啡陽性反應（嗎啡濃度大於900ng/ml，高於閾值濃度300ng/
    ml）等情，有立人醫事檢驗所109年4月27日轉碼編號000000
    00000號濫用藥物尿液檢驗報告、雲林縣警察局北港分局毒
    品犯罪嫌疑人尿液採驗作業管制紀錄、查獲毒品案件嫌犯尿
    液真實姓名對照表、委託檢驗尿液代號與真實姓名對照認證
    單、代號與真實姓名對照表、驗尿採集同意書各1份在卷可
    稽（警卷第9頁至第14頁），足徵被告之自白與事實相符，
    堪予採信，是被告確有於前揭時、地施用海洛因1次之行為
    ，應可認定。
　㈡被告於107年間，曾因施用毒品案件，經臺灣雲林地方檢察署
    檢察官以107年度毒偵字第1869號為附命完成戒癮治療之緩
    起訴處分，於107年12月12日確定，緩起訴期間自107年12月
    12日起至109年12月11日止，戒癮治療期間為107年12月22日
    起至108年12月11日，療程雖於108年12月11日期滿，因被告
    缺課經於109年7月14日補上團體治療課程，方於同日完成戒
    癮治療，此經原審調閱臺灣雲林地方檢察署108年度緩護命
    字第120號、108年度緩護療字第38號卷核閱屬實，並有臺灣
    雲林地方檢察署110年3月25日雲檢原觀己字第1109008222號
    函、原審公務電話紀錄單(原審卷第43、59頁)，及臺灣雲林
    地方檢察署觀護人109年9月22日結案簽呈、中國醫藥大學北
    港附設醫院109年1月8日院門診字第109000075號函、臺灣雲
    林地方檢察署緩起訴處分毒品戒癮治療結案評估摘要表、團
    體治療簽到表2份、刑案系統觀護終止原因表(原審卷第21、
    22至23、24、27、31頁) 、臺灣高等法院被告前案紀錄表各
    1份在卷可憑。則被告係於上述另案戒癮治療尚未完成之109
    年4月14日犯本件施用毒品犯罪，並無受事實上等同觀察、
    勒戒之執行完畢而再犯，即應以檢察官抗告意旨所指之被告
    前於90年間因施用毒品案件，經原審法院90年毒聲字第899
    號裁定送觀察、勒戒後認無繼續施用毒品傾向執行完畢為距
    本件施用毒品案件之最近1次觀察、勒戒執行完畢紀錄，且
    已逾3年，依前述最高法院大法庭裁定之說明，已符合觀察
    、勒戒之要件，應適用修正後毒品危害防制條例第20條第3
    項規定，由檢察官聲請法院裁定入勒戒處所觀察、勒戒，不
    因其間有無犯第10條之罪經起訴、判刑或執行而受影響。（
    原裁定理由二誤引修正前毒品危害防制條例第20條第3項之
    「5年內再犯」規定，漏未說明修正後已改為「3年內再犯」
    ，應予更正，附此說明）
　㈢檢察官對於「初犯」及「3年後再犯」施用毒品案件，本得按
    照個案情形，依法裁量決定採行「緩起訴之戒癮治療」或「
    觀察、勒戒」，且觀諸毒品危害防制條例之全部條文，並無
    課以檢察官於聲請觀察、勒戒裁定前，應訊問被告是否同意
    觀察、勒戒之規定，檢察官亦無於聲請書中說明不命被告接
    受戒癮治療理由之義務，如檢察官欲依毒品危害防制條例第
    24條規定，以緩起訴方式替代觀察、勒戒時，方應詢問行為
    人是否同意接受戒癮治療，而是否給予施用毒品者為附命完
    成戒癮之緩起訴處分，係屬檢察官之職權，並非法院所得介
    入審酌，法院原則上應尊重檢察官職權之行使，僅就檢察官
    之判斷有違背法令、事實認定有誤或其他裁量重大明顯瑕疵
    等事項，予以有限之低密度審查，前已敘明。是檢察官行使
    此一裁量權，乃偵查中之職權，除有違法或明顯濫權之情事
    外，尚非法院得予以實質審查。經查，本案被告前於109年7
    月15日為警調查另案他人販毒案件通知到案，於警詢時已坦
    承上開施用第一級毒品海洛因犯行無訛，經警詢問是否曾受
    毒品觀察勒戒或毒品戒治處分，被告辯稱沒有，已有掩飾其
    前受觀察勒戒處分執行完畢之實；且其同時表示同意願接受
    檢察官偵訊等情，亦有警詢筆錄在卷可佐（見警卷第5至6頁
    ），嗣檢察官發交檢察事務官續行調查，即依警詢筆錄記載
    被告住所通知被告應於109年9月8日上午10時10分到偵查庭
    詢問，然被告並未遵期到庭，而被告於本案犯行時，尚在其
    前案緩起訴處分所為附命完成戒癮治療期間，其前已有受檢
    察官為附命戒癮治療緩起訴處分之處遇，並無有對緩起訴之
    戒癮治療程序，或就完成戒癮治療應遵守事項未曾知悉之疑
    慮，且其應深知警惕戒癮治療期間依醫療院所戒癮治療方式
    戒除毒癮，被告係於上述醫療院所原訂戒癮治療期間（107
    年12月22日起至108年12月11日）後，於延長戒癮治療期間
    屆滿前所犯，足見被告前已有於戒癮治療期間再犯施用毒品
    之情形，顯然其所受戒癮治療對之並無完整成效，被告經檢
    察官傳喚未到庭之情形，仍無礙於檢察官審酌被告之個案情
    狀是否適合為附命完成戒癮治療之緩起訴處分（社區醫療處
    遇）或入勒戒處所觀察、勒戒（監禁式治療）；況且，由依
    毒品危害防制條例第24條第3項授權訂定「毒品戒癮治療實
    施辦法及完成治療認定標準」第6條：「檢察官為緩起訴處
    分前，應得參加戒癮治療被告之同意，並向其說明完成戒癮
    治療應遵守事項後，指定其前往治療機構參加戒癮治療」；
    「未滿20歲之被告，並應得其法定代理人之同意。」之規定
    可知，因受戒癮治療者必須自行前往治療機構接受戒癮治療
    並遵守一定事項，一旦違反，其緩起訴處分即有可能遭到撤
    銷，並由檢察官依法追訴。故如檢察官欲依毒品危害防制條
    例第24條規定，以緩起訴方式替代觀察、勒戒時，自應詢問
    行為人是否同意接受戒癮治療。並非反課以檢察官應予聲請
    法院裁定觀察、勒戒前，告知行為人戒癮治療之旨而詢問是
    否接受戒癮治療意願之程序甚明。則本案檢察官依其調查結
    果及相關卷證資料為判斷，自得斟酌被告前案並審酌上情後
    ，未為附命戒癮治療之緩起訴處分，而聲請原審法院裁定令
    入勒戒處所施以觀察、勒戒，難認檢察官之判斷有違背法令
    、事實認定有誤或裁量有重大明顯瑕疵之情事，其聲請即非
    無憑。　　
　㈣此外，毒品危害防制條例觀察、勒戒之規定，係對施用毒品
    成癮者所為之積極矯治措施之保安處分，目的在斷絕施用毒
    品者對毒品之依賴，屬強制規定，除經檢察官審酌個案情形
    ，為附命完成戒癮治療之緩起訴處分，可排除觀察、勒戒之
    適用外，即應向法院聲請裁定將被告送勒戒處所觀察、勒戒
    ，非謂被告不具有「毒品戒癮治療實施辦法及完成治療認定
    標準」所定不適合為戒癮治療之事由存在，檢察官即應為附
    命完成戒癮治療之緩起訴處分，亦無課以檢察官有何說明捨
    「附命戒癮治療之緩起訴處分」，而擇定「觀察、勒戒」之
    裁量義務。是原裁定認檢察官聲請書中未見其就被告何以適
    於監禁式治療之「觀察、勒戒」，而不適於社區醫療處遇之
    「緩起訴之戒癮治療」處分之裁量權之行使予以說明，以檢
    察官並未進行調查，或送經醫院專業評估，即逕向原審聲請
    裁定被告進行觀察、勒戒，顯有消極不行使裁量權，裁量怠
    惰之違法一情，即有未洽。
　㈤綜上所述，原裁定以檢察官未為合義務性裁量，有消極不行
    使裁量權之瑕疵，認檢察官未具理由聲請對被告裁定觀察、
    勒戒，亦未予檢察官表示意見之機會而逕予駁回檢察官之聲
    請，是否妥適，非無再予研求之餘地，有必要再審酌。檢察
    官抗告意旨執此指摘原裁定不當，非無理由，應由本院將原
    裁定撤銷，並為保障當事人權益及兼顧其審級利益，爰將本
    案發回原審法院更為適當之裁定。
據上論斷，應依刑事訴訟法第413條前段，裁定如主文。
中　　華　　民　　國　　110 　年　　4 　　月　　16　　日
                  刑事第二庭    審判長法  官  陳顯榮
                                      法  官  陳弘能
                                      法  官  黃裕堯
以上正本證明與原本無異。
不得再抗告。
　　　　　　　　　　　　　　　　　　　書記官  蔡孟芬
中　　華　　民　　國　　110 　年　　4 　　月　　16　　日